臺灣臺南地方法院民事判決
110年度訴字第1222號
原      告  呂勝斌
訴訟代理人  鄭方穎律師
            蘇文斌律師
            許婉慧律師
            郭子誠律師
被      告  呂勝德
訴訟代理人  呂宗勵
被      告  呂世麒
            呂世鵬
上列當事人間請求分割共有物事件，經本院於民國111年7月12日
言詞辯論終結，判決如下：
    主      文
兩造共有臺南市○○區○○段000000000地號土地應分割由被告呂世
麒及呂世鵬取得，並按原應有部分比例維持共有。
被告呂世麒應分別補償原告及被告呂勝德各新臺幣壹佰柒拾萬柒
仟柒佰零捌元（即應補償金額合計參佰肆拾壹萬伍仟肆佰壹拾柒
元）。
被告呂世鵬應分別補償原告及被告呂勝德各新臺幣壹佰柒拾萬柒
仟柒佰零捌元（即應補償金額合計參佰肆拾壹萬伍仟肆佰壹拾柒
元）。
訴訟費用由兩造按如附表所示應有部分比例負擔。
    事實及理由
一、原告主張：臺南市○○區○○段000000000地號土地（下稱系爭
    土地）為兩造共有如附表所示；茲因兩造不能協議決定如何
    分割系爭土地，亦無因使用目的及契約訂有不分割期限等不
    能分割情形，爰依民法第823條第1項及第824條第2項之規定
    請求分割；請參酌未辦保存登記門牌號碼臺南市○○區○○街0
    號之5建物（下稱系爭建物）坐落於系爭土地，由被告呂世
    麒及呂世鵬長期居住使用迄今，如按應有部分比例分割系爭
    土地，將使系爭建物無法有效利用，如系爭建物基地分割由
    被告呂世麒及呂世鵬取得，剩餘土地面積僅約70平方公尺，
    則將使原告及被告呂勝德難以利用分割後土地，均非妥適分
    割方法等情形，准將系爭土地分由被告呂世麒及呂世鵬取得
    並維持共有，再由被告呂世麒及呂世鵬以金錢補償原告及被
    告呂勝德等語。並聲明：如主文第1項至第3項所示。
二、被告呂勝德未為答辯聲明，陳稱：對原告所主張分割方案沒
    有意見等語。
三、被告呂世麒及呂世鵬則均稱：鑑定報告把系爭建物價值也算
    進去，鑑定價格遠高於其私下估價結果，希望購買系爭建物
    基地即可，不用分得其餘空地等語。並聲明：原告之訴駁回
    。
四、兩造不爭執事項
　㈠系爭土地為兩造共有如附表所示。
　㈡系爭建物為被告呂世麒及呂世鵬所共有。
五、兩造間爭執事項：系爭土地應如何分割？
六、本院得心證理由
  ㈠各共有人，除法令另有規定外，得隨時請求分割共有物，但
    因物之使用目的不能分割或契約訂有不分割之期限者，不在
    此限；分割之方法不能協議決定，法院得因任何共有人之請
    求，命以原物分配於各共有人，但各共有人均受原物之分配
    顯有困難者，得將原物分配於部分共有人；以原物為分配時
    ，如共有人中有未受分配者，得以金錢補償之；民法第823
    條第1項、第824條第2項第1款、第3項定有明文。定共有物
    分割之方法，應斟酌各共有人之意願、共有物之性質、價格
    、分割前之使用狀態、經濟效用、分得部分之利用價值及全
    體共有人之利益等有關情狀，定一適當公平之方法以為分割
    （參照最高法院96年度台上字第108號民事判決）。
  ㈡系爭土地為兩造共有如附表所示，兩造不能協議決定如何分
    割，亦無因使用目的或契約致不能分割等情形，為兩造所不
    爭執並有土地登記第一類謄本1份可佐（見調解卷第35頁至
    第37頁），應堪認定。原告請求法院裁判分割系爭土地，核
    與民法第823條第1項規定相符，洵屬有據。
  ㈢系爭建物為被告呂世麒及呂世鵬所共有，坐落於系爭土地而
    由被告呂世麒及呂世鵬居住使用迄今之事實，亦為兩造所不
    爭執並有現場照片1張、109年度房屋稅繳款書1份、台灣電
    力公司110年12月繳費通知單1份、台灣自來水公司繳費憑證
    1份在卷可稽（見調解卷第25頁、本院卷第109頁至第110頁
    、第111頁至第114頁、第115頁），同堪認定。
  ㈣被告呂世麒及呂世鵬雖稱僅願購買系爭建物基地，惟系爭建
    物已占用系爭土地大部分面積（見卷附不動產估價報告書所
    載勘察情況說明及現況照片），如僅將系爭建物占用部分面
    積土地分割給被告呂世麒及呂世鵬，原告及被告呂勝德將因
    分得土地面積過小，難以利用分割後取得土地興建住宅，況
    此亦會衍生袋地通行權之問題，不利系爭土地發揮經濟上效
    益，故兩造均受原物分配顯有困難情形，應將系爭土地全部
    分配被告呂世麒及呂世鵬，較為適當。
  ㈤本院復審酌原告及被告呂勝德均表示希望由被告呂世麒及呂
    世鵬取得系爭土地，被告呂世麒及呂世鵬亦有取得系爭建物
    基地之意願，如此亦較符合系爭土地分割前使用狀態，可避
    免系爭建物因系爭土地分割而衍生拆除之風險，兼衡共有物
    性質等選擇分割方案時所需考量因素，認原告所主張分割方
    案符合土地分割經濟效用及共有人全體利益，堪認係適當公
    允之分割方法，爰判決如主文第1項至第3項所示。
  ㈥被告呂世麒及呂世鵬雖稱：鑑定報告把系爭建物價值也算進
    去，鑑定價格遠高於其私下估價結果云云。惟卷附不動產估
    價報告書於估價前提內已載明「勘估標的土地上有未保存建
    物坐落。本案勘估標的範圍僅為土地，不考慮地上現有建物
    對地價之影響，即採獨立估價原則，進行素地價值之評估」
    ，可知被告呂世麒及呂世鵬就此應係有所誤會。另本件鑑定
    係由學經歷及估價實務經驗俱豐之估價師，針對勘估標的進
    行產權、一般因素、區域因素、個別因素、不動產市場現況
    、最有效使用分析，以及估價師專業意見分析後，採用比較
    法及土地開發分析法所為評估，應具有相當憑信性，足以作
    為本院估算補償金錢數額之基準。本院自難僅因被告呂世麒
    及呂世鵬單方面陳稱遠高於私下估價結果，即率認該鑑定結
    果有瑕疵而不適於作為裁判基礎，附此敘明。
七、因共有物分割、經界或其他性質上類似之事件涉訟，由敗訴
    當事人負擔訴訟費用顯失公平者，法院得酌量情形，命勝訴
    之當事人負擔其一部；共同訴訟人，按其人數平均分擔訴訟
    費用，但共同訴訟人於訴訟之利害關係顯有差異者，法院得
    酌量其利害關係之比例，命分別負擔；民事訴訟法第80條之
    1及第85條第1項定有明文。分割共有物之訴係必要共同訴訟
    ，原告及被告間本可互換地位而起訴或應訴，被告應訴實因
    訴訟性質而不得不然，所為抗辯自為伸張或防衛權利所必要
    ，又分割方法係考量全體共有人利益後而為裁判，兩造為系
    爭土地共有人均因本裁判而受有利益，實質上無所謂何造勝
    訴敗訴之問題，若由被告負擔全部訴訟費用顯失公平，另兩
    造於本訴訟之利害關係，受應有部分比例影響而顯有差異，
    故本院認訴訟費用應由兩造按如附表所示應有部分比例分擔
    ，較為公平，爰判決如主文第4項所示。
八、本件事證已臻明確，兩造其餘攻擊防禦方法及所提證據，經
    本院斟酌後，核與判決結果不生影響，爰不逐項論述，併此
    敘明。
九、據上論結，原告之訴為有理由，依民事訴訟法第80條之1及
    第85條第1項，判決如主文。
中　　華　　民　　國　　111 　年　　8 　　月　　16　　日
                  民事第一庭    法  官　陳谷鴻
以上正本證明與原本無異。   
如不服本判決，應於判決送達後20日內，向本院提出上訴狀並
表明上訴理由，如於本判決宣示後送達前提起上訴者，應於判決
送達後20日內補提上訴理由書（須附繕本）。
如委任律師提起上訴者，應一併繳納上訴審裁判費（參照民事訴
訟法施行法第9條：上訴人有律師為訴訟代理人，或依書狀上之
記載可認其明知上訴要件有欠缺者，法院得不行民事訴訟法第4
42條第2項及第444條第1項但書之程序）。
中　　華　　民　　國　　111 　年　　8 　　月　　22　　日
                              書記官  呂伊謦 
【附表】　
土　地 ⒈坐落臺南市○○區○○段000000000地號。 ⒉面積：175平方公尺。 ⒊使用分區：第三種住宅區。 ⒋使用地類別：空白。 ⒌參見土地登記第一類謄本（見調解卷第35頁至第37頁、卷附不動產估價報告書）。   共有人 編號 姓  名 應有部分比例  1 呂勝斌 3分之1  2 呂勝德 3分之1  3 呂世麒 6分之1  4 呂世鵬 6分之1